---
title: "Sykefravær i Norge"
author: "Oddmund"
toc: true
toc-title: Innhold
number-sections: true
execute: 
  warning: false
  echo: false
highlight-style: pygments
bibliography: sick.bib
format:
  html: 
    code-fold: true
    html-math-method: katex
  pdf:
    geometry: 
      - top=30mm
      - left=30mm
  docx: default
---

```{r}
#| label: load-pkgs
#| code-summary: "Packages"
#| message: false

library(PxWebApiData)  # for data
library(tidyverse)  # for data wrangling and visualization
library(knitr)      # for tables
library(broom)      # for model summary
# Sys.setlocale(locale="no_NO")
knitr::opts_chunk$set(fig.pos = "H") # holder figurene på rett plass
```

```{r data}
tabell_full<-ApiData("https://data.ssb.no/api/v0/no/table/12441/", 
        Kjonn=list('item', c("0", "1", "2")), 
        NACE2007=list('item', c("00-99", "01-03", "05-09", "10-33", "35-39", "41-43", "45-47", "49-53", "55-56", "58-63", "64-66", "68-75", "77-82", "84", "85", "86-88", "90-99", "00")), 
        Sykefraver2=list('item', c("Alt", "E", "L")), 
        ContentsCode=TRUE, 
        Tid=TRUE)

data_sf_full<- tabell_full[[1]]
# glimpse(data_sf_full)
```

```{r cleaning the data}
# Rydder i datasettet
data_sf_full<- data_sf_full %>% 
  rename("næringer" = "næring (SN2007)", 
          "sykefraværstyper" = 'type sykefravær',
       "sykefraværsprosent" = "value") %>% 
  select(-c("statistikkvariabel", "NAstatus"))
```

## Innledning

Litt om sykefravær

Alle tall er hentet fra statistikkbanken i Statistisk sentralbyrå [@noauthor_12441_nodate]

## Gjennomgang av tilgjengelig statistikk

### Alle typer sykefravær, alle næringer, begge kjønn

```{r}
#| label: fig-oversikt
#| fig-cap: Sykefravær totalt fordelt på fraværstyper
#| fig-width: 12
#| fig-height: 6

oversikt<-data_sf_full %>% 
  filter(kjønn == "Begge kjønn", 
         næringer == "Alle næringer")

sf_linje_alle<- 
  ggplot(oversikt,aes(x=år,y=sykefraværsprosent, group=sykefraværstyper))+
  geom_line(aes(color= sykefraværstyper), linewidth = 1.0)+
  geom_point() +
  ylim(0, 10)+
  labs(title = "Sykefravær totalt", 
       x = "År", y = "Sykefraværsprosent") +
   theme(plot.title = element_text(size = 20, face = "bold")) +
   theme(axis.text=element_text(size=11),
        axis.title=element_text(size=11,face="bold")) + 
  theme(legend.text=element_text(size=12),
        legend.position = "bottom")#c(0,1), # top left position
        # legend.justification = c(1, 0), # top left justification
        # legend.box.margin = margin(5, l = 5, unit = "mm") # small margin
        # )
sf_linje_alle

```

@fig-oversikt viser at det egenmeldte fraværet er konstant over tid, og at det totale fraværet har variert over tid. Det egenmeldte fraværet er sett vekk fra i det følgende.\
<br>

### Kvinner, alle typer sykefravær, alle næringer

```{r}
#| label: fig-oversikt_kvinner
#| fig-cap: Sykefravær totalt blant kvinner fordelt på fraværstyper
#| fig-width: 12
#| fig-height: 6
#| results: hide
#| 


oversikt_kv<-data_sf_full %>% 
  filter(kjønn == "Kvinner", 
         næringer == "Alle næringer")

gjsn_kv<- oversikt_kv %>% 
  filter(sykefraværstyper == "Legemeldt")
round(mean(gjsn_kv$sykefraværsprosent),1)

Year_2021_kv<-oversikt_kv %>% 
  filter(sykefraværstyper == "Legemeldt") %>% 
  filter(år%in%"2021")
Year_2021_kv$sykefraværsprosent

sf_linje_kvinner<- 
  ggplot(oversikt_kv,aes(x=år,y=sykefraværsprosent, group=sykefraværstyper))+
  geom_line(aes(color= sykefraværstyper), linewidth = 1.0)+
  geom_point() +
  ylim(0, 10)+
  labs(title = "Sykefravær blant kvinner", 
       x = "År", y = "Sykefraværsprosent") +
  theme(plot.title = element_text(size = 20, face = "bold")) +
  theme(axis.text=element_text(size=11),
        axis.title=element_text(size=11,face="bold")) + 
  theme(legend.text=element_text(size=12),
        legend.position = "bottom")
sf_linje_kvinner
```

Vi ser av @fig-oversikt_kvinner at det legemeldte sykefraværet for kvinner har økt de siste årene og var i 2021 på `r Year_2021_kv$sykefraværsprosent` $\%$. Gjennomsnittet for hele 20-årsperioden var `r round(mean(gjsn_kv$sykefraværsprosent),1)` $\%$.

### Menn, alle typer sykefravær, alle næringer

```{r}
#| label: fig-oversikt_menn
#| fig-cap: Sykefravær totalt blant menn fordelt på fraværstyper
#| fig-width: 12
#| fig-height: 6
#| results: hide


oversikt_m<-data_sf_full %>% 
  filter(kjønn == "Menn", 
         næringer == "Alle næringer")

gjsn_m<- oversikt_m %>% 
  filter(sykefraværstyper == "Legemeldt")
round(mean(gjsn_m$sykefraværsprosent),1)

Year_2021_m<-oversikt_m %>% 
  filter(sykefraværstyper == "Legemeldt") %>% 
  filter(år%in%"2021")
Year_2021_m$sykefraværsprosent

sf_linje_menn<- 
  ggplot(oversikt_m,aes(x=år,y=sykefraværsprosent, group=sykefraværstyper))+
  geom_line(aes(color= sykefraværstyper), linewidth = 1.0)+
  geom_point() +
  ylim(0, 10)+
  labs(title = "Sykefravær blant menn", 
       x = "År", y = "Sykefraværsprosent") +
  theme(plot.title = element_text(size = 20, face = "bold")) +
  theme(axis.text=element_text(size=11),
        axis.title=element_text(size=11,face="bold")) + 
  theme(legend.text=element_text(size=12),
        legend.position = "bottom")
sf_linje_menn

```

Vi ser av @fig-oversikt_menn at det legemeldte sykefraværet for menn har hatt en nedgang i mange år, men økte fra 2019 til 2020. Sykefraværet var i 2021 på `r Year_2021_m$sykefraværsprosent` $\%$. Gjennomsnittet for hele 20-årsperioden var `r round(mean(gjsn_m$sykefraværsprosent),1)` $\%$.\
\
\

### Legemeldt fravær fordelt på kjønn

```{r}
#| label: fig-oversikt_totalt_kjønn
#| fig-cap: Legemeldt sykefravær fordelt på kjønn
#| fig-width: 12
#| fig-height: 6

oversikt_legemeldt<-data_sf_full %>% 
  filter(næringer == "Alle næringer", sykefraværstyper == "Legemeldt")



sf_linje_legemeldt<- 
  ggplot(oversikt_legemeldt,aes(x=år,y=sykefraværsprosent, group=kjønn))+
  geom_line(aes(color= kjønn), linewidth = 1.0)+
  geom_point() +
  ylim(0, 10)+
  labs(title = "Legemeldt sykefravær", 
       x = "År", y = "Sykefraværsprosent") +
  theme(plot.title = element_text(size = 20, face = "bold")) +
  theme(axis.text=element_text(size=11),
        axis.title=element_text(size=11,face="bold")) + 
  theme(legend.text=element_text(size=12),
        legend.position = "bottom")
sf_linje_legemeldt

```

@fig-oversikt_totalt_kjønn viser at det er stor forskjell i nivå på legemeldt sykefravær mellom kjønn. Det er derfor grunn til å spørre om det er ulike årsaker til fraværet mellom kjønnene som forårsaker denne forskjellen, og hvis det er slik, hvilke årsaker er det tale om.\
\
\

### Legemeldt fravær fordelt på bransjer og kjønn

```{r bransje detaljert}
#| label: oversikt_bransjer
#| fig-cap: Legemeldt sykefravær innen Helse-og sosialtjenester
#| fig-width: 12
#| fig-height: 6
oversikt_legemeldt<-data_sf_full %>% 
  filter(næringer == "Helse- og sosialtjenester", sykefraværstyper == "Legemeldt")



sf_legemeldt_HS<- 
  ggplot(oversikt_legemeldt,aes(x=år,y=sykefraværsprosent, group=kjønn))+
  geom_line(aes(color= kjønn), linewidth = 1.0)+
  geom_point() +
  ylim(0, 10)+
  labs(title = "Helse- og sosialtjenester \nLegemeldt sykefravær fordelt på kjønn",
       x = "År", y = "Sykefraværsprosent") +
  theme(plot.title = element_text(size = 20, face = "bold")) +
  theme(axis.text=element_text(size=11),
        axis.title=element_text(size=11,face="bold")) + 
  theme(legend.text=element_text(size=12),
        legend.position = "bottom")
sf_legemeldt_HS
```

```{r}
#| label: bransjeoversikt
bransjer_år<- data_sf_full %>% 
  filter(sykefraværstyper == "Legemeldt") %>%
  pivot_wider(names_from = år, values_from = sykefraværsprosent)

```

<br><br><br>

```{r}
#| label: bransjer, alle, Legemeldt
bransjer_alle<- bransjer_år %>% 
  select(-"sykefraværstyper") %>% 
  filter(kjønn == "Begge kjønn")

```

```{r}
#| label: tbl-bransjer
#| tbl-cap: "Sykefravær totalt fordelt på næringer"

# tabell med tall - ti siste årene

tabell_bransjer_alle <- 
  bransjer_alle %>% 
  select(-c("2001":"2011"), - "kjønn") 

kable(tabell_bransjer_alle) 
```

@tbl-bransjer viser fraværsutviklingen totalt for legemeldt fravær de siste ti årene fordelt på næringer.\
<br><br><br><br><br><br>

```{r}
#| label: kvinner
#bransjer, kvinner  - fraværstype = Legemeldt
bransjer_kvinner<- bransjer_år %>% 
  select(-"sykefraværstyper") %>% 
  filter(kjønn == "Kvinner")

```

```{r}
#| label:  tbl-bransjer_kvinner
#| tbl-cap: "Sykefravær kvinner fordelt på næringer"

# tabell med tall - ti siste årene

tabell_bransjer_kvinner <- 
  bransjer_kvinner %>% 
  select(-c("2001":"2011"), - "kjønn") 

kable(tabell_bransjer_kvinner) 
```

@tbl-bransjer_kvinner viser fraværsutviklingen for legemeldt fravær for kvinner de siste ti årene fordelt på næringer.

```{r}
#| label: menn

#bransjer, menn  - fraværstype = Legemeldt
bransjer_menn<- bransjer_år %>% 
  select(-"sykefraværstyper") %>% 
  filter(kjønn == "Menn")

```

```{r}
#| label: tbl-bransjer_menn
#| tbl-cap: "Sykefravær menn fordelt på næringer"
# tabell med tall - ti siste årene

tabell_bransjer_menn <- 
  bransjer_menn %>% 
  select(-c("2001":"2011"), - "kjønn") 

kable(tabell_bransjer_menn) 
```

@tbl-bransjer_menn viser fraværsutviklingen for legemeldt fravær for kvinner de siste ti årene fordelt på næringer.

## Troms og Finnmark

```{r fylkesdata}
fylker<-ApiData("https://data.ssb.no/api/v0/no/table/13934/", 
    Region=list('item', c("0", "03", "34", "42", "11", "46", "15", "50", "18", "54")), 
Kjonn=list('item', c("0","1","2")), 
ContentsCode=list('item', c("SykefravProsent")), 
Tid=list('item', c("2020K1", "2020K2", "2020K3", "2020K4", "2021K1", "2021K2", "2021K3", "2021K4", "2022K1", "2022K2", "2022K3", "2022K4", "2023K1", "2023K2", "2023K3")))

fylker_data<- fylker[[1]]
#glimpse(fylker_data)
```

```{r rydder i data}
# Rydder i datasettet
fylker_data<- fylker_data %>% 
  rename("sykefraværsprosent" = "value") %>% 
  select(-c("statistikkvariabel"))
```

```{r}
#| label: Land og Troms og Finnmark
#| fig-cap: Sykefravær totalt fordelt på fylker
#| fig-width: 12
#| fig-height: 6


TogF<-fylker_data %>% 
  filter(region %in% c("Troms og Finnmark - Romsa ja Finnmárku", "Hele landet"),
(kjønn== "Begge kjønn")) 


Troms_Finnmark<- 
  ggplot(TogF,aes(x=kvartal,y=sykefraværsprosent, group=region))+
geom_line(aes(color= region), linewidth = 1.0)+
  #geom_point() +
  ylim(0, 10)+
  labs(title = "Sykefravær totalt", 
       x = "Kvartal", y = "Sykefraværsprosent") +
   theme(plot.title = element_text(size = 20, face = "bold")) +
   theme(axis.text=element_text(size=11),
        axis.title=element_text(size=11,face="bold")) + 
  theme(legend.text=element_text(size=12),
        legend.position = "bottom")#c(0,1), # top left position
        # legend.justification = c(1, 0), # top left justification
        # legend.box.margin = margin(5, l = 5, unit = "mm") # small margin
        # )
Troms_Finnmark
```

```{r TF kjønn}
#| label: Troms og Finnmark kjønn
#| fig-cap: Sykefravær I Troms og Finnmark fordelt på kjønn
#| fig-width: 12
#| fig-height: 6


TogF_kj<-fylker_data %>% 
  #filter(region %in% c("Troms og Finnmark - Romsa ja Finnmárku", "Hele landet")) 
filter(region=="Troms og Finnmark - Romsa ja Finnmárku")

Troms_Finnmark<- 
  ggplot(TogF_kj,aes(x=kvartal,y=sykefraværsprosent, group=kjønn))+
geom_line(aes(color= kjønn), linewidth = 1.0)+
  #geom_point() +
  ylim(0, 15)+
  labs(title = "Sykefravær i Troms og Finnmark totalt og kjønn", 
       x = "Kvartal", y = "Sykefraværsprosent") +
   theme(plot.title = element_text(size = 18, face = "bold")) +
   theme(axis.text=element_text(size=11),
        axis.title=element_text(size=11,face="bold")) + 
  theme(legend.text=element_text(size=12),
        legend.position = "bottom")#c(0,1), # top left position
        # legend.justification = c(1, 0), # top left justification
        # legend.box.margin = margin(5, l = 5, unit = "mm") # small margin
        # )
Troms_Finnmark
```


`{r}`{r data} \## Referanser
